【裁判字號】    99,上,86
【裁判日期】    990504
【裁判案由】    再審之訴
【裁判全文】
臺灣高等法院臺中分院民事判決            99年度上字第86號
上  訴  人  丙○○
訴訟代理人  乙○○
被  上訴人  甲○○
訴訟代理人  陳金村律師
上列當事人間請求再審之訴事件，上訴人對於中華民國99年1月2
6日臺灣臺中地方法院第一審判決（98年度再字第5號），提起上
訴，本院於99年4月20日言詞辯論終結，判決如下：
    主  文
上訴駁回。
第二審訴訟費用，由上訴人負擔。
    事實及理由
甲、程序方面：
    按支付命令確定後既與確定判決有同一之效力，則支付命令
    如有民事訴訟法第496條第1項之情形者，亦宜適用再審程序
    以為救濟。又再審之訴為前訴訟程序之再開或續行，而支付
    命令並未經訴訟程序，故對支付命令提起再審之訴者，應視
    其於支付命令聲請時，就原聲請事項已經起訴，俾其訴訟程
    序之再開或續行，有所依據，此據同法第521條第2項之立法
    理由說明甚詳。查本件被上訴人前以上訴人陸續向其借款共
    新台幣（下同）203萬元，並簽發支票9紙、經上訴人之配偶
    李正璽背書後交予其以資清償，嗣屆期支票卻遭退票為由，
    遞狀聲請核發命上訴人應給付其203萬元，及均自如該狀附
    表所示利息起算日起至清償日止按年息5%計算利息之支付命
    令，嗣獲原法院核發98年度司促字第40896號支付命令暨確
    定證明；上訴人則對該支付命令提起本件再審之訴，於原法
    院聲明求為判決廢棄上開支付命令暨確定證明，於本院並補
    正增列其聲明內容：「被上訴人請求上訴人給付203萬元及
    自如被上訴人請求如附表所示利息起算日止按年息5%計算之
    利息均駁回」，被上訴人則稱不同意上訴人聲明追加之部分
    ，惟，上訴人提起本件再審之訴，揆諸首開說明，應以被上
    訴人原支付命令之聲請視為起訴，則若經認定本件再審之訴
    為合法且有上訴人主張之再審事由，法院本即需進而就上訴
    人支付命令之聲請事項（視為起訴之聲明事項）進行審理後
    為准予或駁回之判決，是上訴人上開聲明之增列內容，乃僅
    係就其原不完足之聲明內容為敘明、補充，並非另依新訴訟
    標的為訴之追加，是被上訴人所稱不同意上訴人聲明追加之
    部分，容有誤解，合先澄明。
乙、實體方面
壹、上訴人主張：（一）伊未向被上訴人借款，依被上訴人於民
    國98年7月16日至伊工作之童綜合醫院與伊洽談還款事宜之
    錄音譯文，可知借款人為李正璽，而非伊，是伊並無還款之
    義務，被上訴人虛構事實，藉以取得執行名義，原法院漏末
    斟酌查明事實真相，自符合民事訴訟法第496條第1項第13款
    「當事人發現未經斟酌之證物或得使用該證物」之再審事由
    。（二）被上訴人自李正璽經營工廠或投資時，即與李正璽
    有往來，明知李正璽與伊並未居住於設籍之「台中縣清水鎮
    ○街路51號」，而係居住於同鎮○○○路250之1號，亦即上
    開戶籍地址，並非伊依民法第20條規定之「住所」，依上開
    錄音譯文，亦足證被上訴人知悉伊實係居住於娘家，況被上
    訴人亦明知伊之工作地點且多次前往，乃被上訴人竟指為不
    知，聲請本件支付命令時，卻向法院陳報伊無法收件、更非
    住居所、僅係為子女就學而借用設籍地址為送達地址，致伊
    無法收受該支付命令而為寄存送達，終告確定，是應符合民
    事訴訟法第496條第1項第6款「當事人知他造之住居所，指
    為所在不明而與涉訟」之再審事由。（三）伊於98年12月16
    日經雇主告知接獲法院扣押薪資之執行命令，始知有該支付
    命令。又伊配偶過世後，伊係由代書代為辦理限定繼承等情
    ，爰依民事訴訟法第496條第1項第6款及第13款等規定，提
    起本件再審之訴，求為：（一）上開支付命令及確定證明應
    予廢棄；（二）被上訴人以支付命令之聲請所請求上訴人給
    付203萬元及自如被上訴人請求附表所示利息起算日止按年
    息5%計算之利息均駁回；（三）訴訟費用由被上訴人負擔之
    判決。
貳、被上訴人則以：（一）本件支付命令於98年9月25日經原法
    院寄存送達予上訴人，依法經10日即於98年10月5日發生送
    達效力，因上訴人未於20日內即98年10月25日提出異議而告
    確定，乃上訴人於99年1月15日始遞狀提起本件再審之訴，
    已逾30日之再審期間多時，自非合法，應以裁定駁回之。（
    二）民事訴訟法第496條第1項第6款，係指當事人指他造之
    住所不明，致法院依其聲請為公示送達者而言。而支付命令
    ，依同法第509條規定，不得以公示送達行之，自無發生該
    款所稱之再審事由之餘地，是上訴人主張本件支付命令有該
    款再審事由，顯無理由。再者，伊係因退票理由單上記載上
    訴人之地址為「台中縣清水鎮○街路51號」，始聲請法院依
    該址送達系爭支付命令，上訴人所稱伊明知其未居住於該址
    、實住於他址云云，純屬臆測；且上訴人設籍於該址已13年
    餘，與為子女就學而短暫寄籍之社會常情有別；且銀行人員
    亦稱退票理由單所載地址，係依發票人於開戶申請書上所填
    地址登記，而非登載其戶籍地址，可見上訴人平時即以該址
    為其通訊地址，故該址確為其住所無疑。（三）支付命令，
    依民事訴訟法第512條規定，不訊問債務人即為裁定，是其
    本質與判決之行言詞辯論需為實質審查有別，而對支付命令
    提出異議，依同法第516條第1項規定，並不需附具理由，是
    自無可能有同法第496條第1項第13款之再審事由。再者，上
    開錄音帶，上訴人於支付命令異議時即可使用，此並非發現
    未經斟酌之證物。此外，系爭款項係由上訴人與其配偶李玉
    璽共同借款，且其配偶過世後，上訴人並未拋棄繼承，亦應
    繼承其配偶之債務等語，資為抗辯。
參、原審法院審理後，斟酌兩造之主張及攻擊防禦方法之結果，
    認原法院核發之98年度司促字第40896號確定支付命令，並
    無上訴人主張之民事訴訟法第496條第1項第6款及第13款之
    再審事由，其提起本件再審之訴，顯無再審理由。而不經言
    詞辯論，逕為上訴人敗訴之判決。上訴人不服，提起上訴，
    聲明求為判決：（一）原判決及原支付命令及支付命令確定
    證明均廢棄。（二）被上訴人請求上訴人給付230萬元及自
    如被上訴人請求如附表所示利息起算日止按年息5%計算之利
    息均駁回」。（三）訴訟費用由被上訴人負擔。被上訴人則
    答辯聲明求為判決：（一）上訴駁回。（二）訴訟費用由上
    訴人負擔。
肆、兩造不爭執之事項
一、被上訴人前以上訴人向其借款屆期未償（還款支票屆期退票
    ）為由，遞狀聲請原法院核發支付命令，狀載上訴人「住台
    中縣清水鎮○街路51號」，經原法院於98年9月17日核發98
    年度司促字第40896號支付命令，該支付命令經送該地址，
    於98年9月25日寄存送達予上訴人。
二、被上訴人於98年10月19日依原法院函示遞狀補正上訴人之最
    新戶籍謄本，其上記載之里鄰地址為：「台灣省台中縣清水
    鎮○○里○○鄰○街路51號」，並載「原住高南里8鄰海口南
    路250號之1李正璽戶內民國85年3月28日住址變更創立新戶
    」。
三、原法院於98年11月4日核發支付命令確定證明書予被上訴人
    。
四、上訴人於99年1月15日向原法院遞狀提起本件再審之訴。
伍、本院得心證之理由：
一、按債務人對於支付命令未於法定期間合法提出異議者，該支
    付命令與確定判決有同一之效力（民事訴訟法第521條第1項
    參照），是該支付命令有民事訴訟法第496條第1項之情形者
    ，得提起再審之訴，並以原支付命令之聲請，視為起訴，固
    為92年修訂民事訴訟法時所增列同法第521條第2項所明定。
    惟再審之訴，應於30日之不變期間內提起，前項期間自判決
    確定時起算，雖再審之理由知悉在後者，得自知悉時起算，
    但須於提起再審之訴時，一併表明關於遵守不變期間之證據
    ，並為同法第500條第1、2項、第501條第1項第4款所明定，
    此於依同法第521條第2項規定提起再審之訴者，亦應受此限
    制（最高法院76年度台聲字第667號裁判意旨參照），均先
    此敘明。
二、查上訴人原住台中縣清水鎮○○○路250號之1，85年3月28
    日將其戶籍遷至同鎮○○里○○鄰○街路51號迄今，於95年間
    向合作金庫銀行沙鹿分行開戶領取支票使用，亦填寫上開地
    址為其住所，簽發交付被上訴人提示退票之退票理由單上亦
    載明發票人之住所為同址，被上訴人依原法院98年10月15日
    中院彥非拾98司促40896號補正通知向清水戶政事務所所查
    得上訴人之戶籍地址亦為該址等情，有被上訴人所提出之上
    訴人之戶籍謄本、支票退票理由單等附於原法院98年度司促
    字第40896號卷可稽，是上訴人乃自85年間起迄今，均將其
    住所設於台中縣清水鎮○街路51號無訛。次按，民事訴訟法
    第510條規定，「支付命令之聲請，專屬債務人為被告時，
    依第1條、第2條、第6條或第20條規定有管轄權之法院管轄
    」。是債務人為自然人，依民事訴訟法第1條第1項規定，「
    支付命令之聲請，由債務人住所地之法院管轄；債務人住所
    地之法院不能行使職權時，由其居所地之法院管。」又公示
    送達，係為防止稽延訴訟所採不得已之送達方法，雖公示送
    達之效力，與一般送達相同，然事實上公示送達能為應受送
    達人知悉之機會甚少；且在一般訴訟程序，債權人以原告地
    位起訴，必須就其請求之原因事實，負舉證責任。在督促程
    序，債權人就其請求之原因事實，既無須舉證證明，法院依
    債權人之聲請發支付命令，復僅以債權人片面主張之原因事
    實為已足，債務人除得於法定期間內提出異議外，並無提出
    防禦方法之機會；如許支付命令得為公示送達，對於債務人
    未免失之太苛。故民事訴訟法第509條規定，「督促程序，
    如支付命令之送達，應依公示送達為之者，不得行之」，但
    並不排除寄存送達之適用。本件上訴人既自85年間起即設定
    戶籍於上址，且於95年間以該址為其住所領取本件之支票並
    簽發支付予被上訴人，是被上訴人（即債權人）以上訴人（
    即債務人）欠其借款203萬元為由，向原法院聲請對債務人
    發支付命令，原法院98年度司促字第40986號支付命令依法
    於98年9月25日向其住所地台中縣清水鎮○街路51號為送達
    ，因不獲會晤應受送達人，而將支付命令寄存送達地之警察
    機關清水派出所，並作送達通知書兩份，一份黏貼於應受送
    達人住所門首，另一份置於該送達處所信箱，以為送達。此
    有送達證書附於原支付命令卷可稽。依民事訴訟法第138條
    第2項規定，「寄存送達，自寄存之日起，經10日發生效力
    。」則該院於98年9月17日所發支付命令，債務人（即上訴
    人）於98年10月5日收受送達，並未於該支付命令送達後20
    日法定不變期間內，向該院提出異議，而告確定，此有支付
    命令確定證明書附原支付命令卷可按。是該支付命令乃於98
    年10 月25日即告確定，而具確定判決之同一效力，乃上訴
    人於99 年1月15日始遞狀提起本件再審之訴，已逾30日之得
    再審之不變期間多時，自非合法。雖上訴人稱：被上訴人自
    李正璽經營工廠或投資時，即與李正璽有往來，明知李正璽
    與伊並未居住於設籍之「台中縣清水鎮○街路51號」，而係
    居住於同鎮○○○路250之1號，亦即上開戶籍地址，並非伊
    依民法第20條規定之「住所」，依上開錄音譯文，亦足證被
    上訴人知悉伊實係居住於娘家，況被上訴人亦明知伊之工作
    地點且多次前往，乃被上訴人竟指為不知，聲請本件支付命
    令時，卻向法院陳報伊無法收件、更非住居所、僅係為子女
    就學而借用設籍地址為送達地址，致伊無法收受該支付命令
    而為寄存送達，終告確定，且伊於98年12月16日經雇主告知
    接獲法院扣押薪資之執行命令，始知有該支付命令，應符合
    民事訴訟法第496第1項第6款「當事人知他造之住居所，指
    為所在不明而涉訟者」之再審事由云云，雖主張其知悉再審
    理由在後，但未對知悉在後之事實，提出具體證據，以實其
    說，法院原得以其提起再審之訴逾期，以其再審之訴不合法
    裁定駁回之（最高法院78年度台抗字第97號裁判要旨參照）
    。且被上訴人乃以上訴人設籍已13年以上，並經上訴人申領
    支票據為其法律關係準據點之上開地址為法律所定之住所向
    原法院聲請本件之支付命令，並據法院之補正通知查報上訴
    人之戶籍謄本為其法律關係之準據點而與涉訟，並非指上訴
    人為所在不明而與之涉訟，已如前述，則其情形乃與民事訴
    訟496條第1項第6款「當事人知他造之住居所，指為所在不
    明而與涉訟者」之規定有間，自無上訴人於98年12月16日經
    其僱主告知其遭法院函諭扣薪執行始知被上訴人「指為所在
    不明涉訟（聲請支付命令）之事實之可言，即無知悉再審理
    由在後之可言，其30日之不變期間，自亦無從自98年12月16
    日起算。又上訴人所指被上訴人曾於98年7月16日派人至其
    任職之童綜合醫院與其洽談還款事宜時，曾承認借款人為其
    夫李正璽，經其錄音，認此錄音及譯文為其發現未經斟酌之
    證物或得使用該證物，得依民事訴訟法第496條第1項第13款
    之規定提起再審之訴云云，惟依上訴人所陳，該錄音乃於被
    上訴人聲請本件支付命令之前即由其親錄而為自己於當時所
    知之事實，自無其後（即支付命令確定具確定判決效力之後
    ）始發現之可言，更無知悉再審之理由在後之可言，是其於
    99 年1月15日始據以提起本件再審之訴，除無合法之再審理
    由外，並皆已逾30日之不變期間，均為不合法，而不應准予
    再審，原法院未先調查其提起本件再審之訴有無逾期，而逕
    以其提起再審顯無理由，予以判決駁回，理由雖有不同，其
    結果則無二致，仍應予維持。上訴意旨仍執陳詞，指原判決
    為不當，求予廢棄改判，為無理由，應予駁回。
陸、本件事證已臻明確，兩造其餘主張及舉證核與判決結果無礙
    ，爰不一一論列。
據上論結，本件上訴為無理由，依民事訴訟法第449條第2項、第
1項、第78條，判決如主文。
中    華    民    國    99    年    5     月    4     日
                民事第三庭    審判長法  官  陳照德
                                    法  官  李平勳
                                    法  官  朱  樑
以上正本係照原本作成。
如對本判決上訴，須於收受判決送達後20日內向本院提出上訴書
狀，其未表明上訴理由者，應於提出上訴後20日內向本院提出上
訴理由書（須按他造人數附具繕本）。
上訴時應提出委任律師為訴訟代理人之委任狀。具有民事訴訟法
第466條之1第1項但書或第2項之情形為訴訟代理人者，另應附具
律師及格證書及釋明委任人與受任人有該條項所定關係之釋明文
書影本。
                                    書記官  陳妙瑋
中    華    民    國    99    年    5     月    5     日
                                                      Ｖ

司法院資訊處製作；財團法人民間司法改革基金會備份。
